【裁判字號】    94,訴,3914
【裁判日期】    951116
【裁判案由】    發明專利申請
【裁判全文】
臺北高等行政法院判決
                                     94年度訴字第03914號
                              .
原      告  乙○○
            丙○○
            丁○○
            戊○○
            己○○
原告兼
訴訟代理人  甲○○
被      告  經濟部智慧財產局
代  表  人  蔡練生（局長）
訴訟代理人  庚○○
上列當事人間因發明專利申請事件，原告不服經濟部中華民國94
年10月12日經訴字第09406136530號訴願決定，提起行政訴訟。
本院判決如下：
    主  文
原告之訴駁回。
訴訟費用由原告負擔。
    事  實
一、事實概要：原告於民國（以下同）88年07月12日以「臨海國
    家邊際國土開發方法」向被告申請發明專利，經被告編為第
    00000000號審查，不予專利。原告不服，申請再審查，案經
    被告於94年03月02日以（94）智專三(三)06020字第094201874
    40號專利再審查核駁審定書為仍應不予專利之處分。原告仍
    不服，提起訴願，經訴願決定駁回，原告猶未甘服，遂向本
    院提起行政訴訟。
二、兩造聲明：
  (一)原告聲明：
  1.原處分及訴願決定均撤銷。
  2.被告應作成准予專利之處分。
  3.訴訟費用由被告負擔。
  (二)被告聲明：
  1.駁回原告之訴。
  2.訴訟費用由原告負擔。
三、兩造之主張：
甲、原告主張：
  (一)審查委員明顯誤解系爭案之審查方向，而作出錯誤的審查，
    盡往實際施工有關之細節和技術方向尋找問題:
    系爭案之主要重點在於，提供國家邊際國土開發方法之最有
    利規劃原則，把很多創新之開發計畫，綜合規劃，有系統、
    有規律、有方向，而最有利的規劃方法；並不是要作每一個
    項目之直接施工之技術和工作的方法，施工技術和工作方法
    ，均可採用現有各國之先進施工技術和工作方法即可，此部
    份並沒有在系爭案申請專利範圍內，故無須盡在此方面尋找
    問題。
  (二)請問：已有人創造把多餘流失大海的雨水，大規模蓄存於真
    正的海上水庫備用嗎?已有半環島式的真正海上鐵公路出現
    麼?已有海上萬里長城來提高觀光賣點麼?已有海上自動物流
    輸送道，附帶1千萬坪之流動倉庫麼?若無，為何不予專利?
    顯見被告不欲國人有超遠大創造事項的心態，預設不予專利
    之事實，而給予核駁。
  (三)綜上所陳，懇請 鈞院鑒核，惠賜判決如訴之聲明，以維權益
    ，俾符法制。
乙、被告主張：
  (一)原告訴稱「系爭案之主要重點在於，提供國家邊際國土開發
    方法之最有力規劃原則，...並不是要作每一個項目之直接
    施工之技術和工作的方法，施工技術和工作方法，均可採用
    現有各國之先進施工技術和工作方法就可，此部分並沒有在
    本申請專利範圍內...」云云，惟系爭案所述之海上水壩、
    海上都市等構想已揭露於引證案，且系爭案申請專利範圍亦
    未明確界定該構想之實施範圍，亦未提供相關之構造技術及
    實施方法以證明其功效，故起訴理由應不足採。
  (二)又原告訴稱「請問：已有人創造把多於流失大海的雨水，大
    規模蓄存於真正的海上水庫備用麼?已有半環島式...若無，
    為什麼不予專利」云云，惟專利權之授予與否並非僅視是否
    提出構想，依專利法第26條，若專利說明書及申請專利範圍
    未能載明有關之技術內容及特點，無法使熟習該項技術者能
    瞭解其內容並可據以實施，即難謂符合發明專利要件，故起
    訴理由應不足採。
  (三)綜上所述，被告原處分並無違法，敬請駁回原告之訴。
    理  由
一、按凡利用自然法則之技術思想之創作，而可供產業上利用者
    ，固得依專利法第21條暨第22條第1項之規定申請取得發明
    專利，惟發明「為其所屬技術領域中具有通常知識者依申請
    前之先前技術所能輕易完成時」，仍不得依法申請取得發明
    專利，同法第22條第4 項復有明文。是以，凡利用自然法則
    之技術思想之高度創作，而可供產業上利用者，固得依規定
    申請取得發明專利。惟其發明如係運用申請前既有之技術或
    知識，而為熟習該項技術者所能輕易完成時，仍不得依法申
    請取得發明專利。
二、本件係原告前於88年07月12日以「臨海國家邊際國土開發方
    法」向被告申請發明專利，經被告編為第00000000號審查，
    不予專利。原告不服，申請再審查，案經被告於94年3 月2
    日以（94）智專三(三)06020 字第094201874 40號專利再審查
    核駁審定書為仍應不予專利之處分，有系爭案專利申請書、
    各審定書等件在卷可稽，並為兩造所不爭，堪認為實。原告
    不服，依序提起訴願及行政訴訟；兩造之主張各如事實欄所
    載，其爭點厥為本案是否有違專利法第22條第4 項進步性之
    規定，不符發明專利之要件？
三、本院判斷如下：
  (一)本件第00000000號「臨海國家邊際國土開發方法」發明專利
    申請案，申請專利範圍共8 項，其中第1 、2 項為獨立項，
    其他為附屬項。依其申請專利範圍第1項載以：「一種臨海
    國家邊際國土開發方法，主要是在沿海地區之海上適當位置
    設置多座海上水庫，該海上水庫包括至少兩座堤防，其外海
    並設有雙層防波堤以保護該海上水庫，第一層海上水庫可儲
    存來自陸地河川之大量淡水，使提高第二層堤防內所蓄之淡
    水品質，避免滲入海水，而能供給民生用水農業灌溉及工業
    用水，以解決水資源不足之問題。」、第2 項載以：「一種
    臨海國家邊際國土開發方法，主要是在沿海地區之海上適當
    位置設置多座海上水庫以儲存河川注入海洋之淡水，該海上
    水庫包括共至少兩座堤防，其外海並設有雙層防波堤以保護
    該海上水庫，每一海上水庫間可以高架方式連接之架設多層
    式高速鐵公路，而陸上重要都市與海上水庫間亦可以高架方
    式設置高速鐵公路支線相連接，該高速鐵公路包括一與水庫
    堤防共用基座向上支撐之支柱，一橫向架設於支柱上層之高
    速公路路架，以及一架設於支柱下層之高速鐵路路架，該高
    速公路路架上設置高速公路路面供行駛汽車；該高速鐵路路
    架之兩側規劃成貨卡車專用道，而中間則規劃成高速鐵路專
    用道，以解決交通及用地問題者。」等語；而被告所提據以
    核駁證據，引證一係香港萬宜水庫資料；引證二係西元1994
    年日本土質工學會誌「土基礎」第437 期所載「日本海洋
    開發建設協會的海洋開發構想例」；而引證三係西元1991年
    日本土質工學會誌「土基礎」第400 期所載「關西國際空
    港」。
  (二)查引證一係有關香港萬宜水庫之相關報導資料，其內容略以
    「‧‧。萬宜水庫面積2 千畝，只有船灣淡水湖四分之三，
    但水壩較高，因此容量比淡水湖多約22% 。水庫位於西貢半
    島南岸與糧船灣洲的狹窄海道之中，工程主要是將海道東西
    端的官門海峽加建兩道堤霸，然後再將海水抽出，注入淡水
    ，使成淡水湖。‧‧儲水量可達500-750 億加侖。草擬計劃
    於1969年展開，1971年正式動工，於1978年11月底建成，歷
    時7 年，建成後總投資達13.5億港元，水庫容量為6 百億加
    侖，使本港存水量增至5.86億立方米（1289.2億加侖）。」
    等語；引證一有關香港萬宜水庫，其草擬計劃於1969年展開
    ，1971年正式動工，於1978年11月底建成；而本件係88年07
    月12日申請，引證一乃早於系爭案申請日，自得為引證之資
    料；且引證一其主張構思係「將海道東西端的官門海峽加建
    兩道堤霸，然後再將海水抽出，注入淡水，使成淡水湖。」
    ，而依系爭案申請專利範圍第1 項所謂之「於沿海地區之海
    上適當位置設置海上水庫」之構想，已為引證一所揭示。引
    證二係西元1994年日本土質工學會誌「土基礎」第437 期
    所載「日本海洋開發建設協會的海洋開發構想例」，其內容
    略以：「‧‧於沿海地區之約5 公里（水深50公尺），約7
    百公頃之適當位置建設人工島，可於該區域設置尖端科技產
    業、能源、水產與漁業、都市、文化與社會福利等設施之配
    置，並可創造穩定海域及漁業養殖之利用等，且可供汽車、
    新交通系統用之隧道、橋樑與港灣設施、1,500 公尺供機場
    使用之滑行道等設施，‧‧。」等語；引證三係有關西元19
    91年日本土質工學會誌「土基礎」第400 期所載「關西國
    際空港」，其內容乃說明於大阪灣南東部的泉洲沖約5 公里
    之海上建設關西國際機場乙事。查引證二係1994年出版，引
    證三係1991年出版，均早於本件系爭案之88年07月12日申請
    日，自均得作為引證之資料；且系爭案申請專利範圍第2項
    所謂「該海上水庫，每一海上水庫間可以高架方式連接之架
    設多層式高速鐵公路，而陸上重要都市與海上水庫間亦可以
    高架方式設置高速鐵公路支線相連接，‧‧該高速公路路架
    上設置高速公路路面供行駛汽車；該高速鐵路路架之兩側規
    劃成貨卡車專用道，而中間則規劃成高速鐵路專用道，以解
    決交通及用地問題者。」之構想，已為上開引證二及引證三
    所揭示。至申請專利範圍第3 項至第8 項之附屬項，係依附
    於第1 、2 項之獨立項，乃在說明「每一海上水庫間可以高
    架方式連接之架設多層式高速鐵公路、於防波堤上設置簡易
    道路、於高速鐵公路之最下層設置物流輸送道、於適當位置
    設置發展海上副都市、海上機場及海上廢棄物處理場所等設
    施之水上都市設施」等構想，亦為上開引證二及三所揭示。
  (三)按進步性之審查固應以申請專利之發明的整體為對象，而非
    僅針對發明說明或申請專利範圍中所記載之技術特徵部分或
    某一技術特徵。然依專利法第26條規定意旨，若專利說明書
    及申請專利範圍未能載明有關之技術內容及特點，無法使熟
    習該項技術者能瞭解其內容並可據以實施，即難謂符合發明
    專利要件。查本件系爭案所謂之海上水壩、海上都市等構想
    已揭示引證案，已如上述；且系爭案申請專利範圍亦未明確
    界定該構想之實施範圍，亦未提供相關之構造技術及實施方
    法以證明其功效，是以原告主張「並不是要作每一個項目之
    直接施工之技術和工作的方法，施工技術和工作方法，均可
    採用現有各國之先進施工技術和工作方法就可，此部分並沒
    有在本申請專利範圍內」乙節，容有誤解，自不足採。
四、綜上所述，被告以系爭案為運用申請前之引證一、二及三既
    有之技術或知識，而為其所屬技術領域中具通常知識者所能
    輕易完成，不具進步性，而為應不予專利之處分，於法並無
    不合，訴願決定予以維持，亦屬妥適。原告主張前詞，請求
    撤銷訴願決定及原處分，並命被告對系爭案應作成准予專利
    之處分，為無理由，應予駁回。
據上論結，本件原告之訴為無理由，爰依行政訴訟法第98條第3
項前段，判決如主文。
中    華    民    國    95    年    11    月    16    日
                     第七庭審判長法  官  李  得  灶
                                 法  官  李  玉  卿
                                 法  官  黃  秋  鴻
上為正本係照原本作成。
如不服本判決，應於送達後20日內，向本院提出上訴狀並表明上
訴理由，如於本判決宣示後送達前提起上訴者，應於判決送達後
20日內補提上訴理由書（須按他造人數附繕本）。
中    華    民    國    95    年    11    月    16    日
                                 書記官  蘇  婉  婷


司法院資訊處製作；財團法人民間司法改革基金會備份。
